【裁判字號】    90,訴,541
【裁判日期】    900719
【裁判案由】    違反水土保持法
【裁判全文】
臺灣桃園地方法院刑事判決                            九十年度訴字第五四一號
    公  訴  人  臺灣桃園地方法院檢察署檢察官
    被      告  甲○○
                乙○○
    共      同
    選任辯護人  何啟熏律師
右列被告因違反水土保持法案件，經檢察官提起公訴（八十九年度偵字第一六七四一
號、第一八三一七號）及移送併辦（九十年度偵字第七六七九號），本院判決如左：
        主  文
甲○○、乙○○水土保持義務人共同違反於山坡地堆積土石，應先擬具水土保持計畫
，送請各該目的事業主管機關會同主管機關核定並監督實施之規定，未先擬具水土保
持計畫，致生水土流失，各處有期徒刑陸月，如易科罰金，均以佰元折算壹日。
        事  實
一、甲○○明知以其配偶鄭麗英（由檢察官另為不起訴處分）之名義登記為所有人，
    而實際上乃由其所管理、使用之坐落於桃園縣龜山鄉塔寮坑坑底小段三三之八地
    號、及同段關公嶺小段五四之一地號土地，已於民國六十八年十一月二十一日，
    經行政院以台六八經字第一一七○一號函核定並經臺灣省政府於六十九年二月六
    日以府農山字第一二○一六六號公告為山坡地，且臺灣省政府亦於八十五年三月
    六日以八五府農水字第一二三一四號公告沿用屬為水土保持法所稱之山坡地，如
    在其上堆積土石，應先擬具水土保持計劃，送請各該目的事業主管機關核定，並
    應經調查規劃依水土保持技術規範實施水土保持之處理及維護，方可行之。詎甲
    ○○明知上開山坡地係實際由其為管理、使用，而乙○○亦明知其於八十六年、
    八十七年間起，即已使用上開山坡地以供作停放砂石車之用，均係屬於前開山坡
    地之水土保持義務人；甲○○、乙○○二人竟自八十八年五月間某日起，基於共
    同犯意聯絡，均未先擬具水土保持計畫送請各該目的事業主管機關核定，而由乙
    ○○將其所經營之東和建材股份有限公司（下稱東和公司）生產之細砂石，堆放
    於前揭山坡地上，且因未設置沈砂池、邊坡植生穩定、駁坎、排水溝、圍籬等保
    護及防止土壤流失之水土保持計劃設施，而仍陸續委由不知情之員工將細沙石搬
    運至前揭山坡地上堆放，因此而形成一面積約零點四三零七公頃且與毗鄰地高達
    十三公尺落差之大片土方堆、及高約三至四公尺不等、凹凸不平，面積約零點六
    一八零公頃之數起土方堆，致使上開山坡地區因此逢風雨即生有土石流失、沖蝕
    、龜裂與塌陷等情形，破壞山坡地水土保持及水源涵養之功能，如遇豪雨沖刷，
    將使下游產業道路、農耕作物等遭土石流埋沒而造成下游住戶生命安全之危險。
    嗣於八十九年六月二十七日為桃園縣政府農業局、工務局、環保局建設局及龜山
    鄉公所人員據民眾檢舉至現場取締而當場查獲。
二、案經桃園縣政府移送臺灣桃園地方法院檢察署檢察官偵查起訴及移送併辦。
        理  由
一、訊據被告乙○○對於右揭事實坦承不諱；訊據被告甲○○亦坦承右揭以鄭麗英名
    義登記為所有人之山坡地，實際上乃係由其所管理、使用，並於八十六年、八十
    七年間起，即已提供上開山坡地給乙○○作為停放砂石車場地之用等情，核與被
    告乙○○所供述內容亦大致相符。次按，右揭開山坡地已於六十八年十一月二十
    一日經行政院以台六八經字第一一七○一號函核定並經臺灣省政府於六十九年二
    月六日以府農山字第一二○一六六號公告為山坡地，且臺灣省政府於八十五年三
    月六日以八五府農水字第一二三一四號公告沿用為水土保持法所稱之山坡地，此
    亦有臺灣省山坡地範圍地段明細表及臺灣省政府八十五年三月六日八五府農水字
    第一二三一四號公告在卷可稽。而被告甲○○於本院審理中雖另詞辯稱：伊不知
    情，是乙○○堆放後，伊才知道，伊有跟乙○○說那是山坡地，要去申請許可云
    云，惟查，本件被告乙○○於本院審理中則供稱：伊有跟甲○○說，但甲○○沒
    說話等語，是被告甲○○顯然默示同意乙○○之所為，況經查，被告乙○○在該
    山坡地上所堆放之土石堆，總面積已達一點零四八七公頃，範圍廣大，且土石堆
    放之時間，自八十八年五月間起至八十九年六月間止，期間亦已長達一年多，衡
    諸上情，被告甲○○顯然並未曾反對且係已明白同意乙○○上揭所為，是其執詞
    辯稱伊不知情云云，顯圖卸責，不足予採取。再查，右揭山坡地之部分土石堆與
    毗鄰地已有高達十三公尺之落差，且該山坡地未做坡面保護、亦未設置擋土牆等
    防止土壤流失之水土保持計劃設施，致生土石流失，破壞山坡地水土保持功能及
    水源涵養，如遇豪雨沖刷，有發生土石流淹沒下方產業道路、農耕作物等嚴重危
    害鄰地民眾生命安全之危險，此情亦據檢察官會同桃園縣政府農業局、環保局、
    龜山鄉公所人員、桃園市地政事務所丈量人員勘驗屬實，並製有勘驗筆錄（含附
    表）一件、桃園縣桃園市地政事務土地複丈成果圖一份、及相關地號謄本暨勘驗
    照片二十三幀在卷資佐可憑。此外，本件另有八十九年六月二十七日、八十九年
    八月十八日桃園縣山坡地保育利用管理查報與取締案件會勘記錄、桃園縣龜山鄉
    違規使用山坡地查報表、違規使用山坡地制止通知書、及右揭土地所有權狀影本
    、東和建材股份有限公司公司執照、營利事業登記證與現場照片二十四幀在卷可
    考，事證明確，被告二人右揭犯行均足堪認定，應予依法論科。
二、第按，水土保持法所稱之水土保持，不論係屬於公、私有土地，均包括在內，故
    凡負有水土保持義務之人（包括：經營人、使用人或所有人）如堆積土石，未先
    擬具水土保持計畫致生水土流失或毀損水土保持處理與維護（指應用工程、農藝
    或植生方法，以保育水土資源、維護自然生態景觀及防治沖蝕、崩塌、地滑、土
    石流等災害之措施），不論係發生於公、私有土地上，均係屬水土保持義務之違
    反，不區分所流失或毀損者，究係屬於公有或者是私有。又按，水土保持法第三
    十三條第三項之未擬具計畫致生水土流失罪、與山坡地保育利用條例第三十五條
    第三項前段之未擬具計畫致生水土流失罪，犯罪構成要件內容相同，均旨在對於
    未先擬具水土保持計畫而於山坡地堆積土石或整地等，致生水土流失者所設之處
    罰規定，惟因水土保持法尤重於水土保持之處理及維護，係屬於特別法，依法規
    競合時，特別法優於普通法之法理，應優先適用水土保持法之規定。是核被告甲
    ○○、乙○○二人之右揭所為，均係犯水土保持法第三十三條第三項前段之未擬
    具計畫致生水土流失罪。被告二人就上揭所犯，有犯意聯絡及行為分擔，為共同
    正犯。另按，被告二人於行為後，刑法第四十一條業於九十年一月四日修正，同
    年月十日經總統公布，已於同年月十二日生效，修正後之刑法第四十一條第一項
    前段規定：「犯最重本刑為五年以下有期徒刑以下之罪，而受六個月以下有期徒
    刑或拘役之宣告，因身體、教育、職業、家庭之關係或其他正當事由，執行顯有
    困難者，得以一元以上三元以下折算一日，易科罰金。」而比較新舊法規定之結
    果，以修正後規定有利於被告，自應適用修正後之法律規定。爰分別審酌被告二
    人犯後態度，並另參其犯罪動機、目的、手段、品性、素行、因犯罪所生危害、
    及於事後已將右揭土地回復原狀（此有現場照片附於辯護意旨狀在卷可參）等一
    切情狀，各量處如主文所示之刑，同時併諭知易科罰金之折算標準，以資懲儆。
三、據上論斷，應依刑事訴訟法第二百九十九條第一項前段，水土保持法第三十三條
    第三項前段，刑法第十一條前段、第二條第一項前段、第二十八條、修正後刑法
    第四十一條第一項前段，罰金罰鍰提高標準條例第二條，判決如主文。
本案經檢察官陳美華到庭執行職務。
中      華      民      國      九十    年      七      月      十九    日
                              臺灣桃園地方法院刑事第一庭
                                  法  官  呂  仲  玉
右正本證明與原本無異。
如不服本判決，應於判決送達後十日內向本院提出上訴狀( 應附繕本 )，上訴於
臺灣高等法院。
                                  書記官  劉  晨  輝
中      華      民      國     九十     年    七    月     二十四    日
論罪法條：
水土保持法第三十三條
有下列情形之一者，處新臺幣六萬元以上三十萬元以下罰鍰：
一、違反第八條第一項規定未依水土保持技術規範實施水土保持之處理與維護，或違
    反第二十二條第一項，未在規定期限內改正或實施仍不合水土保持技術規範者。
二、違反第十二條至第十四條規定之一者，未先擬具水土保持計劃或未依核定計劃實
    施水土保持之處理與維護者，或違反第二十三條規定，未在規定期限內改正或實
    施仍不合水土保持技術規範者。
前項各款其情形之一，經繼續限期改正而不改正者或實施仍不合水土保持技術規範者
，按次分別處罰，至改正為止，並另其停工，得沒入其設施及所使用之機具，強制拆
除及清除其工作物，所需費用，由經營人、使用人或所有人負擔。
第一項第二款情形，致生水土流失或毀損水土保持之處理與維護設施者，處六個月以
上五年以下有期徒刑，得併科新臺幣六十萬元以下罰金；因而致人於死者，處三年以
上十年以下有期徒刑，得併科新臺幣八十萬元以下罰金；致重傷者，處一年以上七年
以下有期徒刑，得併科六十萬元以下罰金。


司法院資訊處製作；財團法人民間司法改革基金會備份。
